臺灣高等法院臺中分院刑事判決
111年度上訴字第1554號

上  訴  人  臺灣臺中地方檢察署檢察官
被      告  尤國村




上列上訴人因被告偽造文書等案件，不服臺灣臺中地方法院111
年度訴字第224號中華民國111年5月25日第一審判決（起訴案號
：臺灣臺中地方檢察署111年度偵緝字第29號），提起上訴，本
院判決如下：
    主  文
上訴駁回。
    理  由
一、公訴意旨略以：被告尤國村於民國109年3月15日招攬民間互
    助會，邀集告訴人張錦津等人參加，約定每月會款新臺幣（
    下同）2萬元，每月15日在臺中市○區○○路000號開標，底標
    為1,500元，限高標為3,500元，會員於開標後每月18日14時
    前繳款，得標會員於開標後每月18日18時前取款。被告明知
    經營明園食品行之友人何永隆事實上並未參加上開民間互助
    會，竟仍意圖為自己不法之所有，基於詐欺及行使偽造準私
    文書犯意，將用以表示何永隆名義之「陳明園」及其所持用
    之行動電話門號記載為上開民間互助會單編號16號之會員，
    並於109年6月15日，在上址偽造用以表示會員「陳明園」以
    標金3,500元參與投標意思之標單準私文書，進而持以開標
    行使並得標，同時施用詐術致上開互助會其餘19名活會會員
    陷於錯誤，如數交付活會會款合計31萬3,500元予被告，足
    以生損害於何永隆及其他19名活會會員。因認被告涉犯刑法
    第216條之行使同法第220條第1項、第210條準私文書罪嫌及
    同法第339條第1項之詐欺取財罪嫌等語。
二、按犯罪事實應依證據認定之，無證據不得認定犯罪事實；又
    不能證明被告犯罪者，應諭知無罪之判決；刑事訴訟法第15
    4條第2項、第301條第1項分別定有明文。又犯罪事實之認定
    ，應憑證據，如未能發現相當證據，或證據不足以證明，自
    不能以推測或擬制之方法，以為裁判基礎。次按認定不利於
    被告之事實，須依積極證據，苟積極證據不足為不利於被告
    事實之認定時，即應為有利於被告之認定，更不必有何有利
    之證據（最高法院30年上字第816號判決意旨參照）。再按
    檢察官對於起訴之犯罪事實，仍應負提出證據及說服之實質
    舉證責任。倘其所提出之證據，不足為被告有罪之積極證明
    ，或其指出證明之方法，無從說服法院以形成被告有罪之心
    證，基於無罪推定之原則，自應為被告無罪判決之諭知（最
    高法院92年度台上字第128號判決意旨參照）。復按刑事訴
    訟法上證明之資料，無論其為直接證據或間接證據，均須達
    於通常一般之人均不致於有所懷疑，而得確信其為真實之程
    度，始得據為有罪之認定，倘其證明尚未達到此一程度，而
    有合理之懷疑存在時，致無從形成有罪之確信，根據「罪證
    有疑，利於被告」之證據法則，即不得遽為不利於被告之認
    定（最高法院76年度台上字第4986號判決意旨參照）。
三、公訴意旨認被告涉犯上開罪嫌，係以被告於偵查中之供述、
    證人即告訴人張錦津於偵查中之指訴、證人何永隆於偵查中
    之證述、互助會名單、本票影本、門號0000000000號申辦資
    料、互助會得標名單等為其主要論據。
四、訊據被告固坦承其於109年6月15日，有以「陳明園」名義投
    標並得標之事實，惟堅詞否認有何行使偽造準私文書、詐欺
    取財等犯行，辯稱：何永隆確實有自109年4月15日參與此次
    合會，但他後續跟了大約2期左右說他不想跟了，所以該會
    伊找不到其他人頂替，只好就由伊承擔，伊後續也有繼續經
    營互助會等語。
五、經查：
  ㈠被告於109年3月15日招攬民間互助會，邀集告訴人等人參加
    ，約定每月會款2萬元，每月15日在臺中市○區○○路000號開
    標，底標為1,500元，限高標為3,500元，會員於開標後每月
    18日14時前繳款，得標會員於開標後每月18日18時前取款。
    互助會名單上編號16用以表示何永隆名義之「陳明園」，於
    109年6月15日，由被告以「陳明園」名義及標金3,500元參
    與投標並得標等事實，業據被告於偵查、原審及本院準備程
    序、審理時均予坦認，核與證人即告訴人張錦津、證人何永
    隆分別於偵查、原審審理時所為證述大致相符（他卷第117
    至121、143頁、偵卷第118至119頁、原審卷第96至109頁）
    ，復有互助會名單、得標名單可考（他卷第5、123頁），此
    部分事實堪先認定。
  ㈡證人何永隆確實有參與本案互助會：
  ⒈證人何永隆於原審審理時證稱：伊有跟被告第一期所成立之
    互助會（會款為1萬元），因為伊公司名稱為「明園」，所
    以被告就幫伊用「陳明園」這個名字參會。伊當初也有答應
    被告要加入第二期互助會，然後被告也有用LINE將互助會名
    單傳給伊看，上面登載之手機號碼也是伊所持用的，但伊後
    來想說伊不要參加了，因為被告積欠伊的貨款一直也沒拿回
    來。「（問：被告到底有無退款給你，檢察官問你說沒有，
    現在被告問你，你說有加在貨款裡，所以你到底有無跟會？
    有跟會他才會有退錢給你的問題？）我是沒有繳錢。」、「
    （問：沒有繳錢被告為何退錢給你？）反正被告有欠我錢，
    我本來要跟會，不然你欠我錢就幫我繳，比如他欠我30萬，
    幫我繳2萬就剩28萬也是從貨款去扣。」、「（問：那你就
    有同意跟第二會？）我剛開始有同意，後來我想我的錢都拿
    不回來，我就想不跟了。」、「（問：你跟到第幾期？）第
    一期還是第二期。」、「（問：他為何會退你4萬元？）我
    跟會也沒有繳錢，我說你本來就欠我錢，如果你要我跟但是
    你要幫我繳錢，因為你欠我錢你要幫我繳，後來我沒有跟他
    也是加到貨款。」、「（問：所以你也不知道被告為何退你
    4萬元，因為一會是2萬元，頭會2萬，第二會就要扣掉利息
    ，所以不可能到4萬，所以他為何要退你4萬，因為你不是死
    會，如果你是死會他退你4萬是應該的，不過那時候你還是
    活會應該要扣掉利息，所以他為何要退你4萬？）我不知道
    。」、「（問：他要退你會款的時候有跟你說嗎？）有，跟
    我說然後再加進去。」、「（問：退了之後你的部分如何處
    理？）他是會首他自己會處理，一定是他自己要吃下來。」
    、「（問：所以之後他把你的會吃下來之後，用你的名字標
    下這個會，你也是同意的？）我沒有差，因為我退了就是他
    的問題。」、「（問：就是你授權他處理用你的名字去標這
    個會，錢是他在繳你也沒意見？）我想說我不跟了他自己會
    處理。」、「（問：所以他把你的會吃下來你沒有意見？）
    我沒意見。」、「（問：變成你授權給他處理？）對。」等
    語（原審卷第96至109頁），是依證人何永隆所述可知，其
    起先確實有參與本案合會，係事後反悔始退出本案合會，且
    證人何永隆之會款均係由會首即被告以積欠之貨款予以扣除
    、繳納，後續因被告為會首，證人何永隆表示不願繼續參與
    該會後，則允許由被告代替其處理後續合會之進行以及允諾
    由被告或被告尋得其餘頂替證人何永隆名義而參加標會之人
    ，以「陳明園」名義投標等節，應堪認定屬實。依此可知，
    被告並非虛列「陳明園」之名義而參與本案合會，被告前開
    所辯尚非虛妄，且亦難認定被告有以此方式訛詐其餘互助會
    之成員之意思。
　⒉告訴人張錦津雖以被告並未將此情告知其或其餘活會會員，
    認被告仍有詐欺取財之主觀意圖，然參以告訴人張錦津整理
    之互助會得標名單，「陳明園」於109年6月15日以3,500元
    得標後，該互助會仍持續正常運作至110年4月15日，此有互
    助會得標名單可考（他卷第123頁），可知被告固然未將其
    頂替證人何永隆名義投標之情事告知其餘活會會員，然被告
    在109年6月15日以「陳明園」名義得標後，並無隨即取走標
    得之會款，然後拒不繳納死會會款之情形。則被告既已承接
    「陳明園」之會份，並按期繳納該部分死會會款長達8期，
    實難認其有何施用詐術之行為，亦不得以此逕謂被告主觀上
    有為自己不法所有之意圖。再觀本案互助會名單（他卷第5
    頁），其上亦有部分會員名稱與其本名不符，如：「呂芯情
    」、「胖子樺」、「張立強」等，顯見告訴人對於合會之態
    度，並未要求成員名單必須明確，不可私自以他人名義或別
    名、暱稱參加。參以一般民間社會互助會之運作，確存有部
    分與會人不願其參與互助會等情事遭家人、朋友知悉，而以
    他人名義或暱稱等加入之情形，基此，自難因被告後續頂替
    證人何永隆，並以「陳明園」名義投標並得標，遽予認定其
    以他人名義參與合會及得標之行為，客觀上有施用詐術或主
    觀上有不法所有之意圖。
　⒊被告固然後續以「陳明園」名義書寫標單，然觀諸證人何永
    隆上揭證述可知，證人何永隆既已將自己原參與之會份交由
    被告處理，且授權由被告以其名義投標、得標，則被告是否
    更改名稱由他人承接、或由被告自行承接，對於證人何永隆
    而言均屬無妨，而屬證人何永隆同意之範疇。從而，被告以
    「陳明園」名義填寫標單參與競標，亦難謂其有行使偽造準
    私文書之犯行。
　⒋至於被告為何退還4萬元會款給證人何永隆，而未扣除會息乙
    情，參以證人何永隆上開證述，可知其與被告間債務關係複
    雜，而證人何永隆亦允諾由被告自行從貨款上增減、扣除，
    則扣還之金額純屬被告與證人何永隆間債務糾紛，自無徒以
    此即為不利於被告之認定。又證人何永隆雖曾於偵查中證稱
    其並未參與本案互助會，然其已於原審審理時就其起先由被
    告邀請其參加，然其後續拒絕等經過為詳實之證述，業如前
    述，況依其於原審審理時證稱：「（問：你是否有繳會錢？
    ）我沒有繳過。」等語（原審卷第98頁），則證人何永隆是
    否因其並未繳納過會款，且被告後續已將會款歸還給其，而
    認為其並無參與該次互助會，實存有部分疑義，自無從以證
    人何永隆於偵查中所述，而為不利於被告之認定。
六、綜上所述，本案檢察官所舉之證據方法，尚難證明證人何永
    隆並未參與本案互助會，而係被告冒用其名義參與等客觀事
    實，且亦不足以證明被告主觀上有詐欺取財或行使偽造準私
    文書之犯意。是檢察官所舉證據，其為訴訟上之證明，尚未
    至通常一般之人均不致有所懷疑，而得確信其為真實之程度
    ，亦不足以使本院對被告犯罪產生必然如此之合理心證，則
    基於罪證有疑利於被告之原則及前開裁判意旨，自應為被告
    無罪之諭知。原審為被告無罪之判決，經核並無違誤，檢察
    官上訴意旨指摘原審判決不當，其上訴為無理由，應予駁回
    。
據上論結，應依刑事訴訟法第368條，判決如主文。
本案經檢察官蔡仲雍提起公訴，檢察官宋恭良提起上訴，檢察官
張慧瓊到庭執行職務。
中　　華　　民　　國　　111 　年　　8 　　月　　23　　日
            刑事第十一庭　  審判長法　官　張意聰
                                  法　官　周瑞芬
                                  法　官　陳慧珊
以上正本證明與原本無異。
檢察官得上訴，被告不得上訴。
檢察官提起上訴須符合刑事妥速審判法第9 條第1 項之規定。
如不服本判決應於收受送達後二十日內向本院提出上訴書狀，
其未敘述上訴理由者，並得於提起上訴後二十日內向本院補提
理由書（均須按他造當事人之人數附繕本）「切勿逕送上級法
院」。因疫情而遲誤不變期間，得向法院聲請回復原狀。
                                  書記官  李淑芬
中　　華　　民　　國　　111 　年　　8 　　月　　23　　日
　　　　　　　　　　　　　　　　　

附錄論罪科刑法條
刑事妥速審判法第9條
除前條情形外，第二審法院維持第一審所為無罪判決，提起上訴
之理由，以下列事項為限：
一、判決所適用之法令牴觸憲法。
二、判決違背司法院解釋。
三、判決違背判例。
刑事訴訟法第三百七十七條至第三百七十九條、第三百九十三條
第一款規定，於前項案件之審理，不適用之。